【裁判字號】    98,上易,679
【裁判日期】    981026
【裁判案由】    妨害自由
【裁判全文】
臺灣高等法院高雄分院刑事判決         98年度上易字第679號
上  訴  人  臺灣高雄地方法院檢察署檢察官
被      告  丙○○
上列上訴人因被告妨害自由案件，不服臺灣高雄地方法院98年度
簡上字第440 號中華民國98年8 月6 日第一審判決（起訴案號：
臺灣高雄地方法院檢察署98年度偵字第1968號），提起上訴，本
院判決如下：
    主  文
上訴駁回。
    理  由
一、公訴意旨略以：丙○○懷疑二聖醫院醫療疏失，致其腳傷無
    法痊癒，遂於民國（下同）97年9 月22日13時57分許，前往
    二聖醫院第一診間找院長甲○○理論，因丙○○多次前往醫
    院索討賠償費，在場護士乙○○遂叫院長甲○○先行離開，
    丙○○竟基於以強暴妨害人行使權利之犯意，以右手強推甲○○左手臂，要甲○○繼續留下討論賠償事宜，乙○○見狀
    立即上前阻止，隨後陸陸續續有多名護士進入診間保護院長
    甲○○，嗣於該院行政副院長曹美玲到場處理，請甲○○院
    長先行離開時，丙○○咆哮甲○○不准走，因丙○○遭護士
    團團圍住，甲○○始得順利離開診間，因認被告丙○○涉有
    刑法第304 條第1 項之強制罪云云。
二、按犯罪事實應依證據認定之，無證據不得認定犯罪事實；不
    能證明被告犯罪者，應諭知無罪之判決，刑事訴訟法第154
    條第2 項及第301 條第1 項分別定有明文。而認定不利於被
    告之事實，須依積極證據，苟積極證據不足為不利於被告事
    實之認定，即應為有利於被告之認定。另按事實之認定，應
    憑證據，如未能發現相當證據，或證據不足以證明，自不能
    以推測或擬制之方法，以為裁判基礎；認定犯罪事實，所憑
    之證據，雖不以直接證據為限，間接證據亦包括在內，然無
    論直接或間接證據，其為訴訟上之證明，須於通常一般之人
    均不致於有所懷疑，而得確信其為真實之程度者，始得據為
    有罪之認定，倘其證明尚未達到此一程度，而有合理性懷疑
    之存在時，即無從為有罪之認定，最高法院30年上字第816
    號、40年台上字第86號、76年台上字第4986號分別著有判例
    意旨可資參照。
三、公訴意旨認被告丙○○涉有刑法第304 條第1 項之強制罪，
    無非係以：(一)被告於偵查中曾自白稱：其在上揭時地有於乙○○叫院長乙○○離開時，推了甲○○一下，目的是要讓甲○○留下來跟伊繼續講話；(二)證人乙○○於偵查中曾指稱：
    在上揭時地，於乙○○請甲○○先行離開診間時，被告有強
    推甲○○手臂之強暴事實，參以被告自承推甲○○手臂目的
    在於要甲○○留下來跟伊繼續談話，足證被告主觀上有妨害
    他人行使權利之犯意；(三)臺灣高雄地方法院檢察署檢察事務
    官勘驗報告2 份及監視錄影翻拍照片數10張，證明被告有以
    右手強推甲○○左手臂之事實，足可佐證被告有上開強制犯
    行等為論據。惟訊據被告堅決否認有何妨害他人行使權利犯
    行，辯稱：伊當時是在診間有大聲講話，有將手舉起，後來
    被他們拉著，不知道柺杖是何人拿去，伊無妨害自由等語。
四、經查：
  (一)證人乙○○僅於檢察官偵查中結證稱：院長（甲○○）有跟
    被告解釋被告癒後情形，被告突然推院長手臂等語；並未證
    稱：在其請甲○○先行離開時，被告才強推甲○○手臂，不
    讓甲○○離開現場等語（見他字卷第7 、8 頁）。其於原審
    審理時到庭結證稱：在被告推院長一把前，伊或伊另外一位
    同事王慧芬沒有要院長先行離開等語（見原審簡上卷第61
    頁）。公訴人以證人乙○○請甲○○先行離開診間時，被告
    再強推甲○○手臂，實施強暴行為阻止甲○○離去云云，尚
    嫌無據。而原審法院於審理時當庭勘驗上述時地之監視光碟
    結果：於當日下午1 時57分17秒時被告推門進入診間，之後
    大約20秒內，被告另2 位友人一併進入診間；57分40秒時乙○○往前走至被告與甲○○院長中間似在勸解被告與甲○○
    ，這段期間被告嘴唇張合都有說話的動作；57分47秒時，乙○○轉身往後與另一護士聊天；57分48秒時，甲○○有伸出
    左手要輕拍被告的右肩，應是安撫被告的動作；57分49秒時
    乙○○轉身面向被告及甲○○；57分50秒的時候，被告有舉
    起右手推一下甲○○醫師的左肩；乙○○有急忙上前推開被
    告右手臂，其後乙○○及另一位上前的護士與被告互有推拉
    的動作；57分59秒時甲○○起身，59分02秒時有其他護士及
    副
    院長進入診間；59分25秒甲○○起身開始往門口欲離開診間
    甚明（見原審簡上卷第73頁）。足見，被告在97年9 月22日
    下午1 時57分50秒，以右手推甲○○左手臂前，甲○○當時
    係坐於椅上與被告討論事情（應即是被告所述醫療糾紛），
    因甲○○先以左手輕拍被告右肩，被告對甲○○伸手輕拍其
    右肩欲安撫其情緒之舉顯然不領情亦不願接受，而於氣憤下
    反以右手推甲○○左手臂將其推開，甲○○且是在被告推其
    手臂約10秒後才自座位站起，之後甲○○一直站在其座位旁
    尚有想安撫被告之行為（見他字卷第21至23頁所附當日監視
    光碟內容列印照片數張），而在被告推甲○○手臂後約1分
    30秒，甲○○才開始往門口移動欲離開診間。故在被告以右
    手臂推甲○○左手時，甲○○顯無任何要離開之意已明。甲○○既無欲行離開現場之言語或行動，則被告手推甲○○之
    舉動，自難認有何妨害甲○○行使離去診間之權利可言。況
    證人甲○○於本院審理時到庭結證稱：「（依據光碟所示，
    97年9 月22日13時57分50秒被告有舉起其右手推你的左肩，
    是否要阻止你離開的意思？）那是他生氣打我」、「（被告
    有舉起其右手推你的左肩，是否要阻止你離開的意思？）當
    時被告不是推我，是大力的推我」、「（是否要阻止你離開
    的意思？）當時我還沒有要離開」等語屬實（見本院卷第36
    頁）。是被告手推甲○○之舉動顯非妨害其離去診間之事實
    ，應堪認定。至被告於檢察官偵查中雖曾供稱：當時護士要
    叫院長離開，所以伊只是想叫他留下，伊有話要跟他談云云
    。惟被告上開自白核與事實並不相符，又無其他證據可為佐
    證，自不得僅憑該自白而認定被告手推甲○○之行為即屬妨
    害甲○○行使離去診間之強暴行為。
  (二)又當日下午1 時59分25秒甲○○開始往門口移動欲離開診間
    ，59分43秒時被告往甲○○方向伸出拐杖，59分55秒院長離
    開診間門口一節，固據原審於審理時勘驗上開時地之監視光
    碟明確（見原審簡上卷第73頁）。惟甲○○於同日13時59分
    39秒時已經過被告身體右側往診間門口移動，並未轉頭向被
    告方向觀望；於13時59分42秒時已走到診間門口，距被告約
    2 、3 步，亦未轉頭；至13時59分44秒時始在診間門口向左
    方轉頭，13時59分46秒時始轉至可看到被告位置等情，有檢
    察事務官勘驗當日監視器後翻拍照片4 張附卷可稽（見他字
    卷第25、26頁）。足見，證人甲○○於起身後往被告左方走
    動離開診間，直至診間門口時均未見到被告有何妨害其離開
    診間權利之行為，亦無遭到何妨害。被告縱有往其離去方向
    伸出拐杖之行為，惟其是否要阻止甲○○離去已非無疑；且
    被告此項舉動並未觸及被害人或使其得知，亦難認有何實施
    強暴行為。再者，證人甲○○於本院審理時到庭結證稱：「
    （97年9 月22日13時59分43秒被告伸出柺杖阻擋你離去，有
    何意見？）當時我走過去，沒有注意看被告是否有以柺杖阻
    止我離開，是後來在錄影帶才看到被告有伸出柺杖」等語在
    卷（見本院卷第36頁背面）。是被告往被害人甲○○離去方
    向伸出拐杖之行為，既未使被害人甲○○得知，且於多位護
    士人員阻擋之下，事實上亦不能觸及甲○○之身體，自無妨
    害甲○○行使離去診間權利可言，仍不得執此認被告有何以
    強暴行為妨害甲○○行使權利之犯行至明。
五、綜上所述，被告上開自白核與客觀事實不符，而本件公訴人
    所舉之證據，尚不足以證明被告以右手推甲○○左手臂、伸
    出拐杖之行為有強制之犯意，及造成妨害甲○○行使離去權
    利之結果，已難遽為被告不利之認定。此外，本院復查無其
    他積極證據足認被告有公訴人所指之強制犯行，揆諸上述說
    明，依法自應就被告被訴強制罪部分為無罪之諭知。
六、原審因而以不能證明被告犯強制罪，乃就此部分撤銷原審簡
    易庭論罪科刑之判決，改諭知被告無罪，經核並無違誤；檢
    察官上訴意旨，仍執陳詞，指摘原判決此部分不當，為無理
    由，應予駁回。
七、被告所犯恐嚇危害安全罪部分，業經原審判決確定，故不另
    論列。
據上論斷，應依刑事訴訟法第368 條，判決如主文。
本案經檢察官張其主到庭執行職務。
中    華    民    國    98    年    10    月    26    日
                  刑事第四庭    審判長法  官  蕭權閔
                                      法  官  李嘉興
                                      法  官  林水城
以上正本證明與原本無異。
不得上訴。
中    華    民    國    98    年    10    月    26    日
                                      書記官  林佳蓉


司法院資訊處製作；財團法人民間司法改革基金會備份。
